ACORDAO-COMPLETO-2348667

ACÓRDÃO 6576/2020 ATA 19/2020 - SEGUNDA CÂMARA

VISTOS, relatados e discutidos estes autos de Tomada de Contas Especial instaurada pelo Ministério da Cultura (MinC) em desfavor do Instituto Ação Cultural (IAC) e de seu presidente, Sr. João Carlos Bignotti, em razão de omissão no dever de prestar contas dos recursos captados com amparo no Projeto Cultural "Construção da Biblioteca e Aquisição de Acervo de Livros da Escola Municipal Walter Friedrich" (Pronac 05-2073) ;
ACORDAM os Ministros do Tribunal de Contas da União, reunidos em sessão da Segunda Câmara, ante as razões expostas pelo Relator, e com fundamento nos arts. 1º, inciso I; 16, inciso III, alínea a, 19, caput; 23, inciso III; e 57 da Lei 8.443, de 16 de julho de 1992, em:
	9.1. julgar irregulares as contas do Sr. João Carlos Bignotti e do Instituto Ação Cultural - IAC, e condená-los, solidariamente, ao pagamento das quantias a seguir especificadas, com a fixação do prazo de 15 (quinze) dias, a contar da notificação, para comprovarem, perante o Tribunal (art. 214, inciso III, alínea "a", do Regimento Interno) , o recolhimento da dívida aos cofres do Fundo Nacional de Cultura, atualizada monetariamente e acrescida dos juros de mora, calculados a partir da data discriminada, até a data do recolhimento, na forma prevista na legislação em vigor:
	Valor Histórico R$
	Data

	56.418,29
	2/9/2010

	15.000,00
	1/10/2010

	4.493,97
	29/10/2010

	25.000,00
	22/12/2010

9.2. aplicar, individualmente, ao Sr. João Carlos Bignotti e ao Instituto Ação Cultural - IAC, a multa prevista no art. 57 da Lei 8.433/1992, no valor de R$ 20.000,00 (vinte mil reais) e R$ 12.000,00 (doze mil reais) , respectivamente, fixando-lhes o prazo de 15 (quinze) dias, a contar da notificação, para que comprovem perante o Tribunal (art. 214, III, alínea "a" do Regimento Interno) , o recolhimento do valor aos cofres do Tesouro Nacional, atualizado monetariamente desde a data do presente Acórdão até a do efetivo pagamento, caso quitada após o vencimento, na forma da legislação em vigor;
9.3. autorizar, antecipadamente, caso seja requerido, o pagamento das dívidas decorrentes em até 36 (trinta e seis) parcelas mensais e consecutivas, nos termos do art. 26 da Lei 8.443/1992, c/c o art. 217 do Regimento Interno/TCU, fixando-se o vencimento da primeira parcela em 15 (quinze) dias, a contar do recebimento da notificação, e o das demais a cada 30 (trinta) dias, devendo incidir sobre cada uma os encargos devidos, na forma prevista na legislação em vigor, alertando os responsáveis que a falta de comprovação do recolhimento de qualquer parcela importará o vencimento antecipado do saldo devedor, nos termos do art. 217, § 2º, do Regimento Interno-TCU;
9.4. autorizar a cobrança judicial das dívidas, caso não atendidas as notificações, nos termos do art. 28, inciso II, da Lei 8.443/1992;
9.5. enviar cópia do presente Acórdão ao Ministério da Cultura - MinC, à Secretaria Federal de Controle Interno e aos responsáveis, para ciência, informando que a deliberação, acompanhada do Relatório e Voto que a fundamentarem, estará disponível para consulta no endereço , além de esclarecer que, caso requerido, o TCU poderá fornecer as correspondentes cópias, em mídia impressa, aos interessados e às responsáveis arrolados nestes autos;
9.6. encaminhar cópia do Acórdão, bem como do Relatório e do Voto que o fundamentam, ao Procurador-Chefe da Procuradoria da República no Estado de São Paulo, nos termos do § 3º do art. 16 da Lei 8.443/1992, c/c o § 7º do art. 209 do Regimento Interno do TCU, para adoção das medidas que entender cabíveis.

Tomada de Contas Especial instaurada pelo(a) Ministério da Cultura em razão de Não comprovação da regular aplicação dos recursos repassados pela União, Lei Rouanet, que teve por objeto Este projeto tem como objetivo a construção, conforme projeto de engenharia anexado, das dependências de uma biblioteca, sanitários, sala de leitura e jogos bem como a aquisição do seu acervo de livros, na Escola Municipal de Ensino Fundamental "Walter Friedrich", localizada no município de Itu, São Paulo. (nº da TCE no sistema: 410/2017).

Segunda Câmara

Ministério da Cultura (extinto).

3. Interessados/Responsáveis:
3.1. Responsáveis: Instituto de Ação Cultural (CNPJ 04.550.599/0001-98) e João Carlos Bignotti (CPF XXX.740.078-XX).

13.1. Ministros presentes: Ana Arraes (Presidente), Augusto Nardes, Aroldo Cedraz (Relator) e Raimundo Carreiro.
13.2. Ministros-Substitutos presentes: Marcos Bemquerer Costa e André Luís de Carvalho.

ACORDAO-COMPLETO-2489101

Acórdão de Relação 301/2022 - Segunda Câmara

Acórdão de Relação

ACORDAO-COMPLETO-2537963

Acórdão 3190/2022 - Segunda Câmara

JOAO CARLOS BIGNOTTI

AROLDO CEDRAZ

Trata-se de Tomada de Contas Especial instaurada pelo Ministério da Cultura (MinC) em desfavor do Instituto Ação Cultural e de seu presidente, o Sr. João Carlos Bignotti (desde 30/4/2001 - peça 9) , em virtude da omissão no dever de prestar contas dos recursos captados por força do projeto cultural "Construção da Biblioteca e Aquisição de Acervo de Livros da Escola Municipal Walter Friedrich" (PRONAC 05-2073) , com base no art. 3º, inciso III, alínea 'a', e art. 25, da Lei 8.313/1991 (Peça 3, p. 2) .
2.	No âmbito deste Tribunal, após regular tramitação, a Secretaria de Controle Externo de Tomada de Contas Especial (SecexTCE) analisou, no mérito, o feito, cuja instrução, por esclarecedora, reproduzo abaixo como parte deste Relatório (Peças 36 a 39) :
	"[...] HISTÓRICO
2.	A Portaria nº 239, de 18/12/2009, autorizou a captação do valor de apoio, totalizando R$ 219.668,30, no período de 21/12 a 31/12/2009 (peças 3, p.2, e 5, p. 5) , prorrogado sucessivamente até 31/12/2011 (peça 5, p. 9) , e recaindo o prazo para prestação de contas em 30/1/2012.
3.	Do total autorizado, foi captado pela proponente o montante de R$ 218.173,49, conforme atestam os recibos de participações e extratos bancários que constam, respectivamente, às peças 4 e 8 dos autos. Registra-se que o MinC apurou o montante captado em R$ 214.673,49, possivelmente por equívoco, ao desconsiderar a parcela captada de R$ 3.500,00 (cf. extrato bancário à peça 8, p. 12) .  
4.	Em face da não apresentação da prestação de contas dos recursos captados, o Sr. João Carlos Bignotti e o Instituto Ação Cultural foram instados a devolver os recursos correspondentes, sob pena de instauração da competente Tomada de Contas Especial, respectivamente por meio dos Comunicados nos 206 e 207/2017 - CGARE/DEIPC/SEFIC/MinC, de 31/5/2015, (peça 5, p. 15-17 e p. 12-14) .
5.	Após o insucesso das aludidas notificações, restou comprovada a omissão no dever de prestar contas dos recursos captados pela proponente, ensejando a reprovação por parte do MinC, nos termos do Laudo Final sobre a Prestação de Contas CGARE/DEIPC/SEFIC/MinC (14, p. 4) , e a consequente instauração da Tomada de Contas Especial, mediante o Despacho nº 0373065/2017 (peça 15, p. 1) , com as respectivas inscrições de responsabilidade no Siafi, conforme peça 15, p. 4.
6.	O fundamento para a instauração da Tomada de Contas Especial, conforme apontado no Relatório de TCE 410/2017 (peça 18) , foi a omissão no dever de prestar contas dos recursos captados por intermédio do projeto cultural PRONAC 05-2073. 
7.	O Relatório de Auditoria nº 152/2018, da Controladoria Geral da União (Peça 19) ratificou o posicionamento do Tomador de Contas. Após serem emitidos o Certificado de Auditoria, o Parecer do Dirigente e o Pronunciamento Ministerial (peças 20, 21 e 22) , o processo foi remetido a esse Tribunal.
8.	Nessa mesma linha, a instrução inicial do feito (peça 25) concluiu que os recursos públicos captados com amparo no PRONAC 05-2073, no montante histórico de R$ 218.173,49, ficaram sem a comprovação de sua correta aplicação, em razão da não apresentação da prestação de contas correspondente, atribuindo a responsabilidade integral pelo dano ao Instituto Ação Cultural e seu presidente, solidariamente com o Sr. João Carlos Bignotti.
9.	Com fundamento na delegação de competência do relator do feito, o Exmo. Ministro Aroldo Cedraz (Portaria AC1, de 17/1/2009) , foram promovidas as citações dos responsáveis solidários mediante os Ofícios TCU/Secex TCE nos 1054 e 1055 (peças 28 e 29) , ambos datados de 10/8/2018. Outrossim, procedeu-se à audiência do Sr. João Carlos Bignotti pela perda do prazo para apresentar a prestação de contas final dos recursos captados, expirado em 30/1/2012.
10.	Na qualidade de responsável e, também, como representante legal da pessoa jurídica responsabilizada, o Sr. João Carlos Bignotti tomou ciência dos expedientes citatórios, conforme atestam os avisos de recebimento de 16/8/2018 (peças 30 e 31) , tendo apresentado alegações de defesa em 21/9/2018 (peça 34 e 35) .
EXAME TÉCNICO
11.	À guisa de introito, o responsável apresentou arrazoado (peça 34, p. 1 e 2) informando que a prestação de contas do projeto cultural PRONAC 05-2073 estava sendo apresentada juntamente com as alegações de defesa em análise. Informou, ainda, que teria extrapolado a meta física do projeto, executando obra de 840 m2, em vez dos 240 m2 previstos para abrigar a biblioteca e a sala de informática, originalmente previstas.
12.	Apresentou relato acerca das dificuldades na execução do projeto e das causas do atraso na apresentação da prestação de contas, as quais podem ser assim sumarizadas:
	a) o MinC teria demorado cinco anos para aprovação do PRONAC 05-2073;
	b) após esse período, com o início da captação, a proponente verificou que a planilha aprovada junto ao MinC encontrava-se defasada em 70%, de acordo com dados da FGV;
	c) a proponente teria solicitado um reajustamento com base na inflação do período (5 anos) ;
	d) com o auxílio da comunidade local (empresários, prefeitura municipal e população local) , doando material e mão-de-obra, foi possível a conclusão do projeto, em área total construída de 800 m2, encontrando-se em pleno funcionamento a biblioteca e a sala de informática, além de uma brinquedoteca, espaço para prática teatral e área para brincadeiras, utilidades não previstas no projeto original;
	e) a proponente ainda aguardava pronunciamento do MinC quanto ao reajuste dos valores do projeto.
13.	As alegações de defesa se fizeram acompanhar de acervo fotográfico e documental, além de extratos bancários (peça 34, p. 3-215, e peça 35) , no intuito de compor a prestação de contas, cuja ausência ensejou a citação dos responsáveis.
14.	No intuito de sistematizar a análise das alegações de defesa apresentadas, estas serão enfocadas quanto às duas questões de fundo nelas versadas, quais sejam:
	a) perda de prazo para a apresentação da prestação de contas (fundamento fático da não comprovação da regular aplicação dos recursos, e objeto da audiência endereçada ao dirigente do IAC) ;
	b) eficácia da documentação apresentada a título de prestação de contas para comprovar o regular emprego dos recursos. 
Questão 1: Perda do prazo para a apresentação da prestação de contas
Análise:
15.	Preliminarmente, registra-se que a questão da perda do prazo para apresentar a prestação de contas final dos recursos captados foi objeto específico da audiência endereçada ao Sr. João Carlos Bignotti, juntamente com o ofício citatório a ele endereçado (vide 9) . Deste modo, embora o responsável não tenha feito referência expressa à audiência, suas alegações genéricas quanto a este ponto serão avaliadas sob essa perspectiva, para fins de eventual proposição da multa do art. 58, inciso II, da Lei nº 8.443/1992.
16.	Como visto no histórico precedente, o prazo final para a apresentação da prestação de contas do PRONAC 05-2073 expirou em 30/1/2012 (vide 2) , sem que tivessem sido adotadas quaisquer medidas no sentido de apresenta-las, assim inviabilizando a comprovação do regular emprego dos recursos captados com amparo no aludido projeto cultural, e ensejando a instauração destas contas especiais
17.	Em essência, o responsável buscou justificar o não encaminhamento da prestação de contas correspondente, sob a alegação de que a aprovação extemporânea do projeto (cinco anos após a propositura) teria gerado defasagem no orçamento originalmente aprovado, com incremento de aproximadamente 70% no custo do material de construção, no período que medeia a apresentação do projeto, em 29/5/2006 (peça 1, p. 6) , e o início da vigência do PRONAC 05-2073, em 21/12/2009 (peça 3, p. 2) .
18.	Entende-se que o argumento não justifica a omissão do responsável. Com efeito, as circunstâncias relacionadas à defasagem do orçamento aprovado estão afetas, precipuamente, à execução do objeto, em nada justificando a ausência de providências da proponente para prestar contas do montante histórico de R$ 218.173,49, captado entre 21/12/2009 e 22/12/2010 (recibos à peça 4) , máxime ao ter-se em conta que houve aplicação dos recursos captados, além de outras fontes supostamente empregadas na conclusão do objeto, como se verá adiante.
19.	Embora conste dos autos a comprovação de que o Instituto Ação Cultural promoveu gestão junto ao MinC, no intuito obter complementação do valor inicialmente autorizado para o projeto, conforme expediente de 24/11/2010 (peça 34, p. 64) , a adoção dessa providência não desobrigou o responsável do dever de prestar contas dos recursos captados. Na condição de gestor da entidade beneficiária dos recursos públicos federais, o Sr. João Carlos Bignotti detinha todas as condições - e o dever - de saber da obrigação de prestar contas, contudo, não o fez, vindo a suprir sua omissão tão somente após a citação do TCU.
20.	Ademais, em havendo o concurso de outras fontes de recursos para a execução do objeto, ainda que sob a forma de doações de material e mão-de-obra da população local, como alegado pelo gestor, o dever de prestar contas se acentua pela necessidade de rigorosa demonstração do nexo de causalidade entre os recursos oriundos de captações com incentivo fiscal (recursos públicos federais) e as despesas com ele realizadas na consecução do objeto pactuado. 
21.	Em suma, a cabal demonstração do nexo causalidade entre os recursos captados e as despesas incorridas na consecução do objeto ajustado, ainda que não em sua totalidade, deveria ter sido providenciada a tempo e modo pelo gestor, sob pena de configurar ofensa não só às regras constitucionais e legais, mas também aos princípios basilares da administração pública. Em assim não procedendo, o gestor deixa de prestar satisfação à sociedade sobre o efetivo emprego dos recursos postos sob a sua responsabilidade, dando ensejo, inclusive, ao surgimento de presunção legal do débito apurado nos autos, diante das evidências de não aplicação dos valores para a consecução do ajuste pactuado.
22.	Reitera-se, portanto, o entendimento de que os argumentos expendidos na defesa examinada não se prestam a justificar a omissão quanto à apresentação da prestação de contas do PRONAC 05-2073, opinando-se pela rejeição das razões de justificativas apresentadas pelo Sr. João Carlos Bignotti.
Questão 2: Eficácia da documentação apresentada a título de prestação de contas para comprovar o regular emprego dos recursos
Análise:
23.	Como já dito (v. 13) , o responsável apresentou vasto acervo fotográfico e documental, além de extratos bancários (peça 34, p. 3-215, e peça 35) , a título de prestação de contas do PRONAC 05-2073.
24.	As fotos apresentadas abrangem desde a fase de construção da biblioteca, até a obra já concluída (peça 34, p. 4-21) . Embora a sequência de imagens apresentadas guarde aparente coerência entre si, demonstrando a evolução da obra até sua conclusão - em especial as fotos da fachada lateral, com o detalhe da caixa d'água transversal à construção (peça 34, p. 8, 11, 18, 20 e 21) - dela não se pode extrair pleno valor probatório, se não acompanhadas de documentos capazes de estabelecer o nexo causal entre os recursos captados e as despesas incorridas na execução do objeto. A jurisprudência do TCU há muito já pacificou entendimento neste sentido (e.g. Acórdãos 706/2003 e 7200/2018 - ambos da Segunda Câmara) .
25.	Dentre a documentação apresentada, em especial no Relatório de Execução de Receita e Despesa, na Conciliação Bancária Final e no Relatório Final (peça 34, respectivamente às pp. 66-74; 80 e 81) , consta que teriam sido realizados pagamentos, entre 2010 e 2013, totalizando R$ 225.763,13, custeados com os R$ 218.173,49 captados pela entidade (vide 3) , somados a R$ 7.589,64, oriundos de aplicações financeiras.
26.	Por sua vez, compulsando as já mencionadas cópias de notas fiscais, recibos e cheques nominais (peça 34, p. 82-215 e peça 35) , pode-se constatar que estes demonstram que, ao menos parcialmente, as despesas executadas na construção da biblioteca da Escola Municipal Walter Friedrich foram custeadas pelo PRONAC 05-2073, uma vez que em boa parte desses elementos (notas fiscais e recibos) consta a identificação do projeto como fonte de recursos. 
27.	A esse respeito, faz-se oportuno trazer enunciados da Jurisprudência Selecionada do TCU que, embora divirjam quanto à natureza da falha relacionada à ausência de vinculação de notas fiscais com o ajuste que suporta a despesa correspondente, denotam o entendimento consolidado do TCU, quanto à necessidade de estabelecimento do nexo causal entre receita e despesa:
A ausência de identificação do convênio nas notas fiscais ou nos recibos das despesas realizadas pode ser considerada falha formal se esses comprovantes contiverem outros elementos que vinculem os bens e serviços neles registrados ao objeto pactuado e, portanto, não houver prejuízo à comprovação do nexo de causalidade entre a aplicação dos recursos e a execução do objeto. (Acórdão 3875/2018-TCU-Primeira Câmara) - (Grifou-se) 
A ausência de indicação do número do ajuste nas notas fiscais não é mera falha formal, mas constitui forte indício da ausência de nexo de causalidade entre os recursos recebidos e as despesas realizadas para a execução do objeto. (Acórdão 6098/217-TCU-Primeira Câmara) - (Grifou-se) 
28.	Nessa linha, entende-se que os recibos e as notas fiscais, nas quais haja expressa indicação do PRONAC 05-2073, e o serviço nelas discriminados guardem pertinência ao referido projeto cultural, podem ser consideradas como comprovantes idôneos de despesas relacionadas ao projeto cultural, devendo ser abatidas do valor total do débito apurado na presente TCE. 
29.	O quadro abaixo discrimina o número do documento, seu valor, o número do cheque utilizado para pagamento (se houver) , e a referência nos autos:
	DOCUMENTO
NF/R
	VALOR R$
	CHEQUE
	PEÇA/PÁGINA

	R s/n
	10.200,00
	850001
	34/82-83

	NF 1384
	882,50
	850004
	34/86-7

	NF 3702
	9.381,00
	-
	34/88

	NF 270153
	162,39
	850006
	34/90-1

	NF 233
	340,02
	850007
	34/93-5

	NF 81181
	2.366,40
	850008
	34/98-9

	NF 1435
	264,75
	850019
	34/100-1

	NF 102.969
	155,90
	850020
	34/102-3

	NF 203
	6.800,00
	850021
	34/104-5

	ISS
	204,00
	-
	34/107

	NF 15171
	1.140,92
	850009
	34/108-115

	NF 15172
	212,70
	850009
	34/108-115

	NF 15208
	772,85
	850009
	34/108-115

	NF 15211
	174,00
	850009
	34/108-115

	NF 15232
	1.123,48
	850009
	34/108-115

	NF 15233
	255,24
	850009
	34/108-115

	NF 15239
	442,08
	850009
	34/108-115

	NF 776
	320,01
	850010
	34/118-9

	NF 23575
	552,90
	850011
	34/120-6

	NF 23574
	552,90
	850011
	34/120-6

	NF 23547
	552,90
	850011
	34/120-6

	NF 23548
	552,90
	850011
	34/120-6

	NF 23543
	552,90
	850011
	34/120-6

	NF 23545
	552,90
	850011
	34/120-6

	NF 12648
	9.561,28
	-
	34/129

	NF 15515
	1.123,91
	850013
	34/131-143

	NF 15618
	1.077,54
	850013
	34/131-143

	NF 15620
	170,16
	850013
	34/131-143

	NF 15666
	1.080,94
	850013
	34/131-143

	NF 15566
	255,24
	850013
	34/131-143

	NF 15516
	297,78
	850013
	34/131-143

	NF 15563
	1.131,56
	850013
	34/131-143

	NF 15463
	1.113,27
	850013
	34/131-143

	NF 15423
	297,78
	850013
	34/131-143

	NF 15422
	1.126,46
	850013
	34/131-143

	NF 15464
	297,78
	850013
	34/131-143

	NF 15669
	361,59
	850013
	34/131-143

	NF 12789
	9.351,10
	-
	34/146

	NF 158.288
	14,20
	-
	34/148

	NF 1425
	1.087,50
	-
	34/150

	ISS
	38,06
	-
	34/151-2

	NF 2639
	825,00
	850027
	34/153

	NF 17
	2.100,00
	850030
	34/161

	ISS
	42,00
	- 
	34/162

	NF 31
	60,00
	-
	34/163

	NF 1057
	441,25
	-
	34/164

	NF 106.687
	83,00
	850035
	34/167-8

	NF 484130
	836,53
	850038
	34/173-4

	NF 6911
	320,01
	-
	34/178

	NF 867
	46,00
	850044
	34/182-3

	R s/n
	5.500,00
	850045
	34/184-5

	NF 7822
	300,00
	- 
	34/186

	NF 7924
	180,00
	-
	34/187

	NF 11442
	112,00
	850046
	34/190

	NF 20483
	23,00
	- 
	34/200

	NF 10227
	300,00
	850052
	34/201-2

	NF 10622
	300,00
	850054
	34/205-6

	NF 67
	612,00
	850055
	34/207-8

	NF 29750
	171,00
	850057
	34/211-2

	NF 12115
	300,00
	850062
	35/4-6

	NF 12116
	200,00
	850062
	35/4-6

	NF 40900
	160,00
	850066
	35/11-2

	NF 13337
	300,00
	850068
	35/14-5

	NF 50824
	41,40
	850074
	35/21-2

	R s/n
	2.000,00
	850072
	35/23-4

	NF 14708
	300,00
	850076
	35/29-31

	NF 14760
	300,00
	850076
	35/29-31

	NF 52530
	549,90
	-
	35/32

	NF 2945
	225,50
	850084
	35/45

	NF 16048
	350,04
	850082
	35/49-50

	NF 3475
	3.720,00
	850094
	35/64-5

	NF 16966
	196,00
	850095
	35/66-7

	NF 2993
	75,00
	- 
	35/73

	NF 3502
	4.180,00
	850099
	35/75-6

	NF 1536
	102,00
	850100
	35/77-8

	NF 17364
	2.711,08
	850114
	35/104-5

	R s/n
	3.790,49
	850118
	35/108-9

	NF 679
	385,71
	850117
	35/110-1

	NF 28
	1.871,56
	- 
	35/123

	TOTAL
	100.912,26
		
30.	Conclui-se, portanto, que as alegações de defesa apresentadas pelo responsável devem ser rejeitadas parcialmente, uma vez que se prestaram a comprovar a regular aplicação apenas de parte dos recursos captados, no montante de R$ 100.912,26. Não obstante, subsiste o débito no valor histórico de R$ 117.261,23, correspondente à diferença entre o total das captações e o montante comprovado (R$ 218.173,49 - R$ 100.912,26) , a qual deverá ser imputada aos responsáveis solidários.
31.	Na instrução inicial (peça 25) , o débito total apurado (R$ 218.173,49) foi assim apresentado:
	Valor Histórico R$
	Data

	12.000,00
	21/12/2009

	90.000,00
	29/12/2009

	4.179,52
	30/7/2010

	3.500,00
	30/8/2010

	64.000,00
	2/9/2010

	15.000,00
	1/10/2010

	4.493,97
	29/10/2010

	25.000,00
	22/12/2010

32.	Assim, no intuito de beneficiar os responsáveis solidários, atenuando o efeito da incidência de correção monetária e juros sobre as parcelas mais antigas da dívida, propõe-se que o montante devido (R$ 117.261,23) seja abatido das últimas parcelas dos recursos captados, até sua integralização, conforme segue discriminado:
	Valor Histórico R$
	Data

	56.418,29
	2/9/2010

	15.000,00
	1/10/2010

	4.493,97
	29/10/2010

	25.000,00
	22/12/2010

CONCLUSÃO
33.	Em face da análise promovida nos itens 11 a 32, propõe-se a rejeição parcial das alegações de defesa apresentadas pelo Sr. João Carlos Bignotti e pelo Instituto Ação Cultural - IAC, uma vez que lograram comprovar a regular aplicação apenas de parte dos recursos captados com amparo no projeto cultural PRONAC 05-2073, no montante histórico de R$ 100.912,26.
34.	Não obstante, em face da subsistência de débito no valor histórico de R$ 117.261,23, referente à parcela dos recursos captados que não tiveram comprovada sua regular aplicação, e da ausência de elementos nos autos que permitam reconhecer a boa-fé dos responsáveis (art. 202, §§ 1º e 2º, do RI/TCU) , devem as contas do Sr. João Carlos Bignotti e do Instituto Ação Cultural - IAC, ser julgadas irregulares, com a condenação ao pagamento do débito atualizado monetariamente e acrescido dos juros de mora.
35.	Com relação à possibilidade de aplicação de multa aos responsáveis, faz-se necessário tecer algumas considerações, ante o que dispõe o § 4º do art. 209, do RI/TCU:
Art. 209. O Tribunal julgará as contas irregulares quando evidenciadas qualquer das seguintes ocorrências:
I - omissão no dever de prestar contas;
 (...) 
§ 4º. Citado o responsável pela omissão de que trata o inciso I, bem como instado a justificar essa omissão, a apresentação posterior das contas, sem justificativa para a falta, não elidirá a respectiva irregularidade, podendo o débito ser afastado caso a documentação comprobatória das despesas esteja de acordo com as normas legais e regulamentares e demonstre a boa e regular aplicação dos recursos, sem prejuízo da multa prevista no inciso I do art. 268.  (Grifou-se) 
 (...) 
36.	Como se pode observar, a hipótese dos autos se amolda ao dispositivo regimental acima transcrito, uma vez que a documentação comprobatória apresentada pelo responsável, a título de prestação de contas, logrou comprovar a "boa e regular aplicação" de parte dos recursos (R$ 100.912,26) , "de acordo com as normas legais e regulamentares", com isso afastando parcialmente o débito.
37.	Já, com relação à outra parte da documentação apresentada, a insuficiência de seus elementos para comprovar a regular aplicação dos recursos e justificar a omissão inicial no dever de prestar contas, obsta a elisão da irregularidade pela qual foram os responsáveis citados (omissão) , e pela qual deverão ter suas contas julgadas irregulares, e em débito pelo valor remanescente de R$ 117.261,23, "sem prejuízo da multa prevista no inciso I do art. 268" (correspondente ao inciso I do art. 58, da Lei 8.443/1992) .
38.	Por conseguinte, propõe-se julgar as contas irregulares, com fundamento no art. 16, inciso III, alínea "a" da Lei 8.443/1992, com a aplicação das multas previstas no art. 57 e 58, inciso I, da Lei 8.443/1992, a primeira em razão do débito e a segunda pela ausência justificativa para a não apresentação das contas no prazo devido.
39.	Como as multas acima referidas são mutuamente excludentes (com débito/sem débito) , propõe-se a absorção da segunda pela primeira (cf. Acórdãos 9.759/2015 e 8.024/2016 da Segunda Câmara e 6.328/2018 da Primeira Câmara) , bem como informar ao responsável que, caso venha a comprovar, em sede de recurso, a boa e regular aplicação dos recursos, elidindo o débito total e, consequentemente, a multa prevista no art. 57 da Lei 8.443/1992, poderá o Tribunal reaplicar a multa prevista no art. 58, I, da mesma lei, antes absorvida pela primeira.
PROPOSTA DE ENCAMINHAMENTO
45.	Diante do exposto, submete-se os autos à consideração superior, propondo ao Tribunal:
	a) com fundamento nos arts. 1º, inciso I; 16, inciso III, alínea "a"; 19 e 23, inciso III, todos da Lei 8.443/1992, e nos arts. 1º, inciso I; 209, inciso I, e § 4º; 210 e 214, inciso III, do Regimento Interno TCU, julgar irregulares as contas do João Carlos Bignotti (CPF XXX.740.078-XX) e do Instituto Ação Cultural - IAC (CNPJ 04550599/0001-98) , e condená-los, em solidariedade, ao pagamento das quantias a seguir especificadas, com a fixação do prazo de quinze dias, a contar da notificação, para comprovar, perante o Tribunal (art. 214, inciso III, alínea "a", do Regimento Interno) , o recolhimento da dívida aos cofres do Fundo Nacional de Cultura, atualizada monetariamente e acrescida dos juros de mora, calculados a partir da data discriminada, até a data do recolhimento, na forma prevista na legislação em vigor:
	Valor Histórico R$
	Data

	56.418,29
	2/9/2010

	15.000,00
	1/10/2010

	4.493,97
	29/10/2010

	25.000,00
	22/12/2010

	b) aplicar, individualmente, ao Sr. João Carlos Bignotti (CPF XXX.740.078-XX) e ao Instituto Ação Cultural - IAC (CNPJ 04550599/0001-98) , a multa prevista no art. 57 da Lei 8.433/1992, fixando-lhes o prazo de quinze dias, a contar da notificação, para comprovarem, perante o Tribunal (art. 214, inciso III, alínea "a", do Regimento Interno) , o recolhimento das dívidas aos cofres do Tesouro Nacional, atualizadas monetariamente desde a data do acórdão que vier a ser proferido até a do efetivo recolhimento, se forem pagas após o vencimento, na forma da legislação em vigor;
	c) autorizar, desde logo, nos termos do art. 28, inciso II, da Lei 8.443/1992, a cobrança judicial das dívidas caso não atendidas as notificações;
	d) autorizar o pagamento das dívidas em até 36 parcelas mensais e consecutivas, nos termos do art. 26 da Lei 8.443/1992 e do art. 217 do Regimento Interno, fixando-lhe o prazo de quinze dias, a contar do recebimento da notificação, para comprovar perante o Tribunal o recolhimento da primeira parcela, e de trinta dias, a contar da parcela anterior, para comprovar o recolhimento das demais parcelas, devendo incidir sobre cada valor mensal, atualizado monetariamente, os juros de mora devidos, na forma prevista na legislação em vigor;
	e) informar ao Sr. João Carlos Bignotti (CPF XXX.740.078-XX) que a multa prevista no art. 58, inciso I, da Lei 8.433/1992, que seria aplicada por conta da não apresentação da prestação de contas no prazo devido, restou absorvida pela multa do art. 57 da mesma lei (item "b" supra) , podendo voltar a ser aplicada em caso de supressão daquela em sede de recurso;
	f) alertar aos responsáveis que a falta de comprovação do recolhimento de qualquer parcela importará no vencimento antecipado do saldo devedor, nos termos do § 2º do art. 217 do Regimento Interno deste Tribunal;
	g) enviar cópia do Acórdão que vier a ser proferido ao Ministério da Cultura - MinC, à Secretaria Federal de Controle Interno e aos responsáveis, para ciência, informando que a deliberação, acompanhada do Relatório e Voto que a fundamentarem, estará disponível para consulta no endereço www.tcu.gov.br/acordaos, além de esclarecer que, caso requerido, o TCU poderá fornecer as correspondentes cópias, em mídia impressa, aos interessados e às responsáveis arrolados nestes autos;
	h) encaminhar cópia da deliberação, bem como do relatório e do voto que a fundamentarem, ao Procurador-Chefe da Procuradoria da República no Estado de São Paulo, nos termos do § 3º do art. 16 da Lei 8.443/1992 c/c o § 7º do art. 209 do Regimento Interno do TCU, para adoção das medidas que entender cabíveis. [...]".
3.	O Ministério Público junto a este Tribunal, manifesta-se de acordo com a proposta da unidade técnica (Peça 39) .
	É o Relatório.

não há

Subprocurador-Geral Paulo Soares Bugarin.

TOMADA DE CONTAS ESPECIAL. MINISTÉRIO DA CULTURA (MINC). PRONAC. PROJETO CULTURAL "CONSTRUÇÃO DA BIBLIOTECA E AQUISIÇÃO DE ACERVO DE LIVROS DA ESCOLA MUNICIPAL WALTER FRIEDRICH" OMISSÃO NO DEVER DE PRESTAR CONTAS DOS RECURSOS CAPITADOS. CITAÇÃO. AUDIÊNCIA. ALEGAÇÕES DE DEFESA INSUFICIENTES PARA COMPROVAR A BOA E REGULAR APLICAÇÃO DE PARTE DOS RECURSOS. RAZÕES DE JUSTIFICATIVA NÃO SUFICIENTES PARA JUSTIFICAR A OMISSÃO NO DEVER DE PRESTAR CONTAS. IRREGULARIDADE DAS CONTAS. DÉBITO. MULTA. COMUNICAÇÕES.

TOMADA DE CONTAS ESPECIAL (TCE)

Secretaria de Controle Externo de Tomada de Contas Especial (SecexTCE).

Aprecia-se nessa oportunidade Tomada de Contas Especial instaurada pelo Ministério da Cultura (MinC) em desfavor do Instituto Ação Cultural (IAC) e de seu presidente, Sr. João Carlos Bignotti, em razão de omissão no dever de prestar contas dos recursos captados com amparo no Projeto Cultural "Construção da Biblioteca e Aquisição de Acervo de Livros da Escola Municipal Walter Friedrich" (Pronac 05-2073) .
Para a consecução dos objetivos pactuados, foram efetivamente captados R$ 218.173,49, montante que se aproximou do total autorizado pelo MinC. O prazo para prestação de contas se exauriu em 30/01/2012, sem que a obrigação tenha sido adimplida pelo gestor dos recursos.
Na fase externa da TCE, a unidade técnica providenciou regularmente a citação solidária de ambos os responsáveis, imputando-lhes o débito no valor integral captado, assim como promoveu a audiência do Sr. João Carlos Bignotti em função da não apresentação da prestação de contas no prazo pactuado.
O gestor submeteu manifestação de defesa conjunta (Peças 34/35) , trazendo argumentos para buscar justificar o descumprimento de seu dever de prestar contas e juntando diversos documentos a título de prestação de contas. A documentação compôs-se de fotografias do prédio construído para abrigar a biblioteca planejada, extratos bancários da conta específica utilizada e cópias de notas fiscais, recibos e cheques emitidos em favor dos fornecedores.
Ao examinar as peças apresentadas pelos defendentes, a SecexTCE (peça 36) concluiu que os argumentos trazidos se mostraram insuficientes para justificar o descumprimento do dever de prestar contas no prazo estipulado no instrumento pactuado. Com relação aos documentos anexados à defesa, a unidade técnica não questionou a efetiva consecução da biblioteca, porém verificou que o nexo entre as despesas incorridas e o objeto executado se apresenta somente parcialmente comprovado.
Ciente da jurisprudência recente desta Corte de Contas acerca dos elementos necessários para demonstrar o liame entre recursos e objeto, a unidade técnica analisou detalhadamente todos os documentos fiscais que compõem as peças de defesa, acolhendo haver nexo quando devidamente indicado o projeto a que se referiam (Pronac 05-2073) . Quando da inexistência dessa identificação, considerou-se que os dados fornecidos, no caso concreto de ausência de prestação de contas formal perante o Ministério, seriam insuficientes para a necessária comprovação do liame buscado, ensejando, portanto, a permanência de dano parcial em relação ao total captado e utilizado.
O débito, dessa forma, foi avaliado em R$ 117.261,23 em valores históricos, atribuído à responsabilidade dos agentes notificados nos autos. Por conseguinte, a SecexTCE propôs julgar irregulares as contas do Sr. João Carlos Bignotti e do Instituto Ação Cultural (IAC) , condená-los solidariamente ao recolhimento do débito aos cofres federais e sancioná-los com a multa prevista no art. 57 da Lei 8.443/92. Absteve-se de sugerir a apenação com a sanção cominada no art. 58 da mesma Lei, por entender que ela estaria absorvida pela multa proporcional ao dano.
O Ministério Público junto a este Tribunal, manifesta-se de acordo com a proposta da unidade técnica.
Dada a consistência da análise empreendida pela Secretaria de Controle Externo de Tomada de Contas Especial (SecexTCE) e acolhida pelo Ministério Público junto a esta Casa, endosso as conclusões contidas na instrução de Peça 36 e respectivos pareceres e, nesse particular, incluo as análises empreendidas e os fundamentos adotados entre as minhas razões de decidir no presente caso, sem prejuízo das considerações a seguir aduzidas.
10.	Os responsáveis regularmente citados apresentaram alegações de defesa (Peça 34 e 35) , aduzindo, em apertada síntese que:
	a) a prestação de contas do projeto cultural PRONAC 05-2073 estava sendo apresentada juntamente com as alegações de defesa em análise e que teria extrapolado a meta física do projeto, executando obra de 840 m2, em vez dos 240 m2 estimados para abrigar a biblioteca e a sala de informática, originalmente previstas;
	b) teve dificuldades na execução do projeto em razão da demora de cinco anos para que o MinC aprovasse o PRONAC 05-2073; 
	c) após esse período, com o início da captação, verificou que a planilha aprovada pelo MinC se encontrava defasada em 70%, de acordo com dados da FGV;
	d) a proponente teria solicitado um reajustamento com base na inflação do período (5 anos) ;
	e) com o auxílio da comunidade local (empresários, prefeitura municipal e população local) , doando material e mão-de-obra, foi possível a conclusão do projeto, em área total construída de 800 m2, encontrando-se em pleno funcionamento a biblioteca e a sala de informática, além de uma brinquedoteca, espaço para prática teatral e área para brincadeiras, utilidades não previstas no projeto original;
	f) a proponente ainda aguardava pronunciamento do MinC quanto ao reajuste dos valores do projeto;
11.	Apresentou, juntamente com as alegações de defesa, acervo fotográfico e documental, além de extratos bancários (Peça 34, p. 3-215, e Peça 35) , no intuito de compor a prestação de contas. Os documentos foram analisados pela SecexTCE, que concluiu que não foram suficientes para afastar a integralidade do débito imputado aos responsáveis, eis que:
	a) as circunstâncias relacionadas à defasagem do orçamento aprovado estão afetas, precipuamente, à execução do objeto, em nada justificando a ausência de providências da proponente para prestar contas do montante histórico de R$ 218.173,49, captado entre 21/12/2009 e 22/12/2010, máxime ao ter-se em conta que houve aplicação dos recursos captados, além de outras fontes supostamente empregadas na conclusão do objeto;
	b) embora conste dos autos a comprovação de que o Instituto Ação Cultural promoveu gestão junto ao MinC, no intuito obter complementação do valor inicialmente autorizado para o projeto, a adoção dessa providência não desobrigou o responsável do dever de prestar contas dos recursos captados, pois, na condição de gestor da entidade beneficiária dos recursos públicos federais, o Sr. João Carlos Bignotti detinha todas as condições - e o dever - de saber da obrigação de prestar contas, contudo, não o fez, vindo a suprir sua omissão tão somente após a citação do TCU;
	c) em havendo o concurso de outras fontes de recursos para a execução do objeto, ainda que sob a forma de doações de material e mão-de-obra da população local, como alegado pelo gestor, o dever de prestar contas se acentua pela necessidade de rigorosa demonstração do nexo de causalidade entre os recursos oriundos de captações com incentivo fiscal (recursos públicos federais) e as despesas com ele realizadas na consecução do objeto pactuado;
	d) a cabal demonstração do nexo de causalidade entre os recursos captados e as despesas incorridas na consecução do objeto ajustado, ainda que não em sua totalidade, deveria ter sido providenciada a tempo e modo pelo gestor, sob pena de configurar ofensa não só às regras constitucionais e legais, mas também aos princípios basilares da administração pública;
	e) as fotos apresentadas abrangem desde a fase de construção da biblioteca, até a obra já concluída e, embora guarde aparente coerência entre si, demonstrando a evolução da obra até sua conclusão, não se pode extrair pleno valor probatório, se não acompanhadas de documentos capazes de estabelecer o nexo causal entre os recursos captados e as despesas incorridas na execução do objeto;
	f) compulsando as cópias de notas fiscais, recibos e cheques nominais (Peça 34, p. 82-215 e Peça 35) , constatou que estes demonstram que, ao menos parcialmente, as despesas executadas na construção da biblioteca da Escola Municipal Walter Friedrich foram custeadas pelo PRONAC 05-2073, uma vez que em boa parte desses elementos (notas fiscais e recibos) consta a identificação do projeto como fonte de recursos. Assim, concluiu que os recibos e as notas fiscais, nas quais haja expressa indicação do PRONAC 05-2073, e o serviço nelas discriminados guardem pertinência ao referido projeto cultural, podem ser consideradas como comprovantes idôneos de despesas relacionadas ao projeto cultural, devendo ser abatidas do valor total do débito apurado na presente TCE (ver quadro constante do item 29 da instrução transcrita no Relatório precedente) .
12.	Assim, conclui que as alegações de defesa apresentadas pelo responsável devem ser rejeitadas parcialmente, uma vez que se prestaram a comprovar a regular aplicação apenas de parte dos recursos captados, no montante de R$ 100.912,26, subsistindo, ainda, o débito no valor histórico de R$ 117.261,23, o qual deverá ser imputado aos responsáveis solidários.
13.	Defende, também, que, no intuito de beneficiar os responsáveis solidários, atenuando o efeito da incidência de correção monetária e juros sobre as parcelas mais antigas da dívida, propõe que o montante devido (R$ 117.261,23) seja abatido das últimas parcelas dos recursos captados, até sua integralização.
14.	De fato, fotografias não são meio de prova suficiente para comprovar a regularidade da aplicação de recursos públicos transferidos, pois, no máximo, podem comprovar a existência do objeto executado, mas não são capazes de demonstrar, efetivamente, o nexo entre os recursos captados e as despesas efetuadas.
15.	O estabelecimento de nexo de causalidade entre os valores capitados e as despesas realizadas ficou prejudicado em razão de ter sido usado recurso de outras fontes, a exemplo de doações de material e mão-de-obra da população local, o que dificultou o estabelecimento de nexo de causalidade.
16.	Todos os documentos contábeis (notas fiscais e recibos) , que continham identificação do projeto como fonte de recursos foram considerados hábeis a comprovar a aplicação dos recursos captados para consecução do ajuste pactuado.
17.	Por fim, quanto aos argumentos apresentados pelo Sr. João Carlos Bignotti, em sede de audiência, para justificar a omissão no dever de prestar contas, concordo com a unidade técnica, de que não tem como serem acolhidos. A alegação de que a aprovação extemporânea do projeto (cinco anos após a propositura) teria gerado defasagem no orçamento originalmente aprovado, com certeza, poderia afetar a execução do objeto, mas, isso em nada justifica a ausência de providências da proponente para prestar contas do montante histórico de R$ 218.173,49, captado entre 21/12/2009 e 22/12/2010.
18.	Mesmo o fato de ter o responsável promovido gestão junto ao MinC, no intuito de obter complementação do valor inicialmente autorizado para o projeto, conforme expediente de 24/11/2010 (peça 34, p. 64) , a adoção dessa providência não desobrigou o responsável do dever de prestar contas dos recursos captados. Conforme bem defendeu a unidade técnica, na condição de gestor da entidade beneficiária dos recursos públicos federais, o Sr. João Carlos Bignotti detinha todas as condições - e o dever - de saber da obrigação de prestar contas, contudo, não o fez, vindo a suprir sua omissão tão somente após a citação do TCU.
19.	Ante essas considerações, e não havendo nos autos elementos capazes de comprovar a boa e regulara aplicação dos recursos repassados, e considerando que restou devidamente quantificado o dano ao Erário e delimitada a responsabilidade pela omissão de prestar contas dos recursos em foco, devem as contas do Sr. João Carlos Bignotti e da entidade Instituto Ação Cultural (IAC) , na linha de entendimento defendida nos pareceres precedentes, serem julgadas irregulares com a condenação desses responsáveis em débito pelos valores apurados no processo.
20.	Considero, então, adequada a aplicação da multa positivada no art. 57 da Lei Orgânica deste Tribunal aos responsáveis, cujo valor fixo em R$ 12.000,00, para o IAC, e em R$ 20.000,00, para o Sr. João Carlos Bignotti , em razão da subsunção da multa do art. 58, da Lei 8.443/1992, ante o não acolhimento da justificativa pela omissão no dever de prestar contas.
21.	Entendo adequado, também, autorizar antecipadamente, caso venha a ser solicitado, o pagamento das dívidas em até 36 (trinta e seis) parcelas mensais sucessivas, a primeira a vencer em 15 (quinze) dias após a notificação e as demais a cada 30 (trinta) dias, com a incidência dos devidos encargos legais sobre cada uma delas e com o alerta de que a falta de comprovação de recolhimento de qualquer parcela acarretará vencimento antecipado do saldo devedor.
22.	Por fim, considero apropriada a remessa de cópia dos autos à Procuradoria da República no Estado de São Paulo, para as providências que entender cabíveis, em vista da possibilidade de desvio dos recursos, conforme previsto no § 3º do art. 16 da Lei 8.443/1992 c/c e a faculdade do § 7º do art. 209 do Regimento Interno do TCU, bem como ao Ministério da Cultura - MinC, à Secretaria Federal de Controle Interno e aos responsáveis, para ciência, informando que a deliberação, acompanhada do Relatório e Voto que a fundamentarem, estará disponível para consulta no endereço www.tcu.gov.br/acordaos, além de esclarecer que, caso requerido, o TCU poderá fornecer as correspondentes cópias, em mídia impressa, aos interessados e às responsáveis arrolados nestes autos.
	Ante o exposto, VOTO no sentido de que o Tribunal adote a deliberação que ora submeto à apreciação deste Colegiado.
	TCU, Sala das Sessões Ministro Luciano Brandão Alves de Souza, em 16 de junho de 2020.
AROLDO CEDRAZ 
Relator